最高法院刑事判決　　　　　　一○○年度台上字第七二○九號
上　訴　人　楊富雄
上列上訴人因傷害致人重傷案件，不服台灣高等法院高雄分院中
華民國九十九年八月二十六日第二審更審判決（九十九年度上更
(一)字第七八號，起訴案號：台灣高雄地方法院檢察署九十六年度
偵字第八一六六號），提起上訴，本院判決如下：
    主  文
原判決及第一審判決關於罪刑部分撤銷。
楊富雄犯傷害致人重傷罪，處有期徒刑年貳月。
    理  由
本件原判決認定：上訴人楊富雄於民國九十四年十二月間，將新
台幣（下同）二十萬元借予被害人劉承謀，另將所有之計程車出
租予被害人，惟被害人未依約清償借款本息及租車費用。九十五
年十月二十四日晚上十一時三十五分許，上訴人因不滿被害人僅
給付租車費一千元，尚積欠五百元，乃打電話向被害人表示解除
租車契約，並要求被害人將承租之計程車停放在高雄市○○路及
九如路口，被害人遂於同日晚上十一時四十分許，將計程車停放
至指定地點。上訴人為給予被害人教訓，基於傷害之故意，自計
程車後方走至駕駛座車窗外，欲以手持之不明物體自未關閉之車
窗擊打坐在車內之被害人。而上訴人客觀上應能預見及應注意其
自未關閉之車窗擊打坐在車內之被害人，將擊中被害人之頭、臉
部，且人之臉部有五官等重要部位，十分脆弱，倘遭該不明物體
擊中，將造成毀敗或嚴重減損功能之重傷害。然上訴人於氣憤之
餘，未及縝密思考，即貿然持該不明物體朝被害人揮打一下，適
擊中被害人之眼窩部位，致被害人受有左側眼球挫傷、左側眼球
水晶體脫位、視網膜剝離等傷害，嗣經施以左眼玻璃體切除及脫
位水晶體移除手術及多次治療後，其左眼之最佳矯正視力僅餘0.
02或0.03，已無從恢復原有視力，而嚴重減損其視能等情。係以
上開事實，業據證人即被害人於第一審審理中證述明確，證人吳
弘鈞醫師亦證稱：被害人因眼睛外傷致左側眼球水晶體脫位、視
網膜剝離，經治療後左眼之最佳矯正視力僅餘0.02或0.03，已無
從恢復原有視力等語，並有高雄醫學院附設中和紀念醫院診斷證
明書、被害人病歷及該院九十七年一月四日高醫附行字第097000
0037號函附卷可稽，為其所憑之證據。並以上訴人雖辯稱：其因
與被害人發生爭執，不慎以手指揮到被害人之眼睛，其並無持不
明物體擊打被害人等語。然除被害人證述係遭上訴人持不明物體
擊中眼窩外，吳弘鈞醫師亦證稱：被害人之左側眼球水晶體脫位
、視網膜剝離，應係一般外傷以後所產生之併發症，主要是外力
造成，並要有相當的撞擊的力量才有可能，且被害人當時還有瘀
傷，要有相當大的撞擊才會造成皮下出血，如果是指甲揮擊只會
造成刮傷等語，足認上訴人所辯與事實不符，並無可採，予以指
駁。復說明：上訴人係因被害人未依約清償借款本息及租車費用
，因而臨時起意毆打被害人，實無致被害人重傷之動機及犯意，
況上訴人係自計程車後方走至駕駛座車窗外，驟然自未關閉之車
窗擊打坐在車內之被害人，顯係隨機而非瞄準特定目標擊打，且
僅擊打一下，即未再繼續，難認有重傷害之故意。再衡諸被害人
坐在駕駛座上，顯露在車窗範圍部分應為頭、臉部，上訴人客觀
上應能預見及應注意其自未關閉之車窗擊打坐在車內之被害人，
將擊中被害人之頭、臉部，且人之臉部有五官等重要部位，復十
分脆弱，倘遭該不明物體擊中，將造成毀敗或嚴重減損功能之重
傷害結果，然其於氣憤之餘，未及縝密思考，即貿然持不明物體
朝車內之被害人揮打一下，適擊中被害人之眼窩，致被害人受有
左側眼球挫傷、左側眼球水晶體脫位、視網膜剝離等傷害，經施
以左眼玻璃體切除及脫位水晶體移除手術及多次治療後，左眼之
最佳矯正視力僅餘0.02或0.03。被害人之重傷害與上訴人之傷害
行為間有因果關係等旨。因認上訴人所為係犯刑法第二百七十七
條第二項後段之傷害致人重傷罪。經核原判決除科刑審酌事項部
分外（詳後述），認事用法於法並無違誤。按採證認事，係事實
審法院之職權，其對證據證明力所為之判斷，如未違背經驗法則
與論理法則，復已敘述其憑以判斷之心證理由，即不能任意指為
違法。上訴人之上訴意旨略稱：（一）依吳弘鈞醫師之證述可知
，被害人受攻擊之部位僅有左眼皮及左眼球，其左眼眶以外之其
他顏面部位均無傷痕。原審就此點雖已再行調查證據之程序，仍
無法解釋若上訴人係以不明物體攻擊被害人，如何僅擊中眼球而
未傷及顏面之其他部位？即原判決既認該物係屬不明物體，又何
以獨排上訴人之手指頭為該「物體」之可能性？此未見原判決說
明理由，有判決不備理由及理由矛盾之違法。（二）上訴人之指
頭非屬銳器、碰觸面較被害人之眼眶小，且各指尖指甲部分可於
一次攻擊中造成小型且分離之傷口，並於雙指同時往前戳之際，
可加劇其力道，均可佐證上訴人不慎以手指揮到被害人之眼睛之
辯述係屬真實。被害人就系爭棍棒之描述，於警詢時稱「棒球鋁
棒」，於偵查時稱「鋁棒」及「類似塑膠鋼類的棍子」，於第一
審及更一審時則稱「棍子」、「黃色的棍子」及「黃黃的棍子」
，其證述矛盾而有瑕疵。原判決認上訴人係持不明物體攻擊被害
人，其心證之形成顯有瑕疵，有違證據法則，並有判決不備理由
之違法等語。核屬對於事實審法院取捨證據與自由判斷證據證明
力之職權行使，徒以自己之說詞，泛指其為違法，並就原判決理
由已經詳予指駁之事項，再為單純之事實上爭執，並非有理由。
惟查：科刑應以行為人之責任為基礎，並審酌一切情狀，尤應注
意刑法第五十七條所列各款事項，為科刑輕重之標準，為刑法第
五十七條所明定。依卷內資料，上訴人已於九十七年一月二十九
日於第一審法院民事庭就本件成立民事和解，其和解內容為：上
訴人同意在抵銷被害人於九十七年一月二十九日前所積欠之全部
債務後，再給付被害人四十萬元。有和解筆錄影本在卷可稽（原
審更一審卷第三十三頁）。原審疏未注意及此，於判決理由中以
上訴人迄未賠償被害人達成民事和解云云，資為其科刑輕重審酌
之事項，而維持第一審科處上訴人有期徒刑三年八月之判決，駁
回上訴人在第二審之上訴。其理由之說明與卷內證據資料不相符
合，即有違誤。上訴意旨執此指摘，為有理由。原判決此項違誤
，不影響於事實之確定，可據以為判決，應由本院將原判決及第
一審判決關於罪刑部分撤銷。審酌上訴人犯罪之一切情狀，量處
如主文第二項所示之刑。
據上論結，應依刑事訴訟法第三百九十七條、第三百九十八條第
一款，刑法第二百七十七條第二項後段，判決如主文。
中    華    民    國  一○○  年   十二   月  二十二  日
                      最高法院刑事第三庭
                          審判長法官  林  永  茂  
                                法官  蘇  振  堂  
                                法官  林  秀  夫  
                                法官  林  立  華  
                                法官  蔡  國  在  
本件正本證明與原本無異
                                      書  記  官  
中    華    民    國  一○○  年   十二   月  二十七  日
                                                     ｍ